臺灣臺北地方法院民事判決
110年度訴字第6839號
原      告
即反訴被告  賴麗君  

訴訟代理人  張國權律師
被      告
即反訴原告  郭莉穎  

訴訟代理人  周嬿容律師
            邱玉杏  
            林晏君  
上列當事人間返還價金事件，本院於民國111年7月20日言詞辯論
終結，判決如下：
    主  文
被告應給付原告新臺幣貳佰肆拾陸萬陸仟元，及自本判決確定日
起至清償日止，按週年利率百分之五計算之利息。
原告其餘之訴駁回。
訴訟費用由被告負擔二分之一，餘由原告負擔。
本判決主文第一項，於原告以新臺幣捌拾貳萬貳仟元為被告供擔
保後，得假執行。但被告如以新臺幣貳佰肆拾陸萬陸仟元為原告
預供擔保，得免為假執行。
原告其餘假執行之聲請駁回。 
反訴原告之訴及假執行之聲請均駁回。 
反訴訴訟費用由反訴原告負擔。
    事實及理由
壹、程序方面：
　  按被告於言詞辯論終結前，得在本訴繫屬之法院，對於原告
    及就訴訟標的必須合一確定之人提起反訴；反訴之標的，如
    專屬他法院管轄，或與本訴之標的及其防禦方法不相牽連者
    ，不得提起，民事訴訟法第259條、第260條第1項定有明文
    。而所謂反訴之標的與本訴之標的及其防禦方法有牽連關係
    者，乃指反訴標的之法律關係與本訴標的之法律關係兩者之
    間，或反訴標的之法律關係與本訴被告作為防禦方法所主張
    之法律關係兩者之間，有牽連關係而言。即舉凡本訴標的之
    法律關係或作為防禦方法所主張之法律關係，與反訴標的之
    法律關係同一，或當事人雙方所主張之權利，由同一法律關
    係發生，或本訴標的之法律關係發生之原因，與反訴標的之
    法律關係發生之原因，其主要部分相同，均可認兩者間有牽
    連關係。查本件原告以被告就兩造間於民國110年5月4日所
    簽訂之不動產買賣契約書(下稱系爭契約)嗣後雖經被告解除
    ，被告主張依系爭契約第10條第2項第2款約定以已付價金新
    臺幣(下同)493萬元作為違約金顯然過高，爰依民法第252條
    規定請求酌減，並依不當得利法律關係請求被告返還所餘價
    金。被告則於本件訴訟繫屬後第一次言詞辯論期日前，主張
    原告應負給付遲延之損害賠償責任，而對原告提起反訴。核
    兩造係就系爭契約未能依約履行，應負債務不履行責任之違
    約金及損害賠償金額發生爭執，而由兩造分別提起本訴及反
    訴，是本件本訴與反訴之訴訟標的及防禦方法相牽連，且無
    民事訴訟法第260條所定其他不得提起反訴或意圖延滯訴訟
    之情事，是被告提起反訴，程序上合於首開規定，應予准許
    ，合先敘明。
貳、實體方面：
一、本訴部分：
  ㈠原告起訴主張：兩造於110年5月4日簽訂不動產買賣契約書即
    系爭契約，原告以總價金4,928萬元向被告購買坐落臺北市○
    ○區○○段○○段000地號及其上3730建號，門牌號碼為臺北市○○
    區○○○路0段00號4樓及地下3樓第13號、14號車位之房地(下
    稱系爭房地)，並委由訴外人安信建築經理股份有限公司(下
    稱安信公司)辦理買賣價金履約保證。原告於簽約時以現金
    給付被告10萬元，並於110年5月7日支付部分價金483萬元至
    安信公司於玉山商業銀行敦南分行開立之履約保證專戶(帳
    號：00000-0000-00000)。嗣原告於簽約後，向各大銀行申
    請貸款，均未能順利足額核貸，仍有價金缺口735萬元，原
    告無力負擔。故原告於110年7月29日寄發存證信函主動告知
    被告上情，敦請被告體諒能同意解除系爭契約，並減輕違約
    金，惟被告於110年8月5日委託律師通知原告解除系爭契約
    並沒收原告已繳全部價金。被告沒收之違約金高達493萬元
    ，顯然過高，爰請求法院酌減違約金，而違約金經酌減後，
    被告就減少部分，自應依不當得利規定返還。爰依不當得利
    法律關係提起本件訴訟，並聲明：⑴被告應給付原告493萬元
    ，及自起訴狀繕本送達之翌日起至清償日止，按年息百分之
    五計算之利息。⑵願供擔保，請准宣告假執行。
　㈡被告則以：依系爭契約第4條約定，原告應於110年6月30日前
    繳付完稅款247萬元，110年7月6日前撥付交屋款4,188萬元
    ，惟被告竟未依約履行給付買賣價金之義務，雖經以存 證
    信函催告亦復如是，被告執意毀約，實有悖雙方之約定。被
    告依系爭契約第10條約定，解除系爭契約並沒收原告已繳價
    款，均係依循系爭契約約定為之，且程序完備。又該沒收價
    款尚不及總價款之10%，且被告因原告之違約，致被告未能
    如期取得價款，受有資金損失294萬8,800元、租金損失115
    萬3,000元、稅費損失5萬0,240元、資金運用損失751萬1,09
    3元、資金利息61萬6,000元、遲延違約金196萬8,736元及商
    譽損失、資金壓力等合計1,917萬7,869元之損失，故被告依
    約沒收原告已付價款493萬元，自無不當或過高，原告請求
    酌減自無理由等語資為抗辯。並答辯聲明：⑴原告之訴及假
    執行之聲請均駁回。⑵如受不利判決，願供擔保請准宣告免
    為假執行。
二、反訴部分： 
  ㈠反訴原告主張：本件反訴被告違反系爭契約第4條付款約定及
    第6條貸款約定，依系爭契約第10條買方違約之約定，反訴
    被告應賠償按該期應付款項千分之一計算之遲延違約金，依
    此核算反訴被告應給付反訴原告遲延違約金合計為196萬8,7
    36元【完稅款應付日110年6月30日至反訴被告收受律師函收
    執日110年8月19日(計51日)之金額為12萬5,664元+交屋款應
    付日110年7月7日至反訴被告收受律師函收執日110年8月19
    日(計44日)之金額為184萬3,072元=196萬8,736元】。爰反
    訴聲明請求：⑴反訴被告應給付反訴原告遲延違約金196萬8,
    736元，及自110年8月20日之翌日起至清償日止，按週年利
    率百分之五計算之利息。⑵如獲勝訴之判決，願供擔保請准
    宣告假執行。
　㈡反訴被告則以：系爭契約第10條第2項第1款既約明「自逾期
    日至完成給付日止」用語，可知此項遲延給付賠償之約定預
    設於買方最終已履約完畢，但中間各期分期價金繳納有遲付
    之情形。且審酌買方如遭賣方解除買賣契約為合法之情況，
    系爭契約已設有賣方可沒收買方已付價金之權利(參見系爭
    契約第10條第2項第2款)，而為本件反訴原告於本訴中業已
    行使在案，反訴原告即不得再請求本件遲延賠償196萬8,736
    元。又退步言之，反訴原告之計算始期應分別為110年7月1
    日、同年7月8日起算，並非自110年6月30日、同年7月7日起
    算。另反訴被告接獲反訴原告110年8月5日解約律師函為110
    年8月12日，反訴原告以110年8月19日恒達法律事務所收受
    該送達回證正本之時間為計所算容有誤會。故反訴原告計算
    遲延賠償之起訖時間，均有違誤，而不足採。並聲明：反訴
    原告之訴暨假執行之聲請均駁回。
三、兩造不爭執事項：
　㈠兩造於110年5月4日簽訂原證1之系爭契約，由原告(即反訴被
    告)向被告(即反訴原告)購買系爭房地，約定買賣價金為4,9
    28萬元。原告(即反訴被告)截至110年5月7日止，已給付定
    金、簽約款等共計493萬元。
  ㈡原告(即反訴被告)其後未依約繳款，被告(即反訴原告)先於1
    10年7月9日寄發催繳存證信函通知原告(即反訴被告)繳款，
    復於110年8月5日再以原證6之律師函向原告(即反訴被告)表
    示依系爭契約第10條第2項第2款約定解除系爭契約，並沒收
    原告(即反訴被告)已繳之價金493萬元作為違約金。
四、得心證理由：
甲、本訴部分：
　㈠被告依系爭契約第10條第2項第2款主張解除契約，並沒收已
    付價金493萬元作為違約金，有無理由? 
　　依系爭契約第4條約定，買方應於110年6月30日完稅時給付 
    247萬元、於110年7月7日交屋時給付尾款4,188萬元，是原
    告即依兩造系爭契約即負有此等付款義務，不因原告於銀行
    核貸金額是否不足而異其責。又按系爭契約第10條第2項第2
    款約定：「經賣方書面通知限期催告後仍無故不履行時，賣
    方得解除本買賣契約，並沒收買方已繳價款作為違約之賠償
    ，買方不得異議；若產權已移轉登記予買方或其指定登記名
    義人時，買方及其指定之登記名義人應無條件配合辦理回復
    登記所有權予賣方，並負擔因此衍生之全部稅費及相關必要
    費用。」等語(見本院卷第25頁)，是本件兩造簽訂系爭契約
    後，原告除於110年5月4日簽訂契約時交付現金10萬元及同
    年月7日交付483萬元至履約保證專戶外，就本應支付之前述
    完稅款、尾款等後續款項均未支付，被告因原告遲未依約付
    款，乃於110年7月9日以存證信函催告原告履約(見本院卷第
    201頁)，原告收受通知後未依約付款，已屬違約，故被告抗
    辯依系爭契約第10條第2項第2款規定，被告得解除契約，並
    沒收原告已付價金共計493萬元(計算式：10萬+483萬=493萬
    )，自屬有據。則被告嗣於110年8月5日委請律師發函原告解
    除契約並主張沒收原告已付價金493萬元作為違約賠償(見本
    院卷第75頁)，而原告已於110年8月12日收受律師函(見本院
    卷第209頁)，並為原告自認在卷，故兩造之系爭契約應認於
    110年8月12日，已為被告合法解除。
　㈡原告得否訴請酌減違約金？得請求返還之金額為何？
　⒈按當事人得約定債務人於債務不履行時，應支付違約金，違
    約金，除當事人另有訂定外，視為因不履行而生損害之賠償
    總額，其約定如債務人不於適當時期或不依適當方法履行債
    務時，即須支付違約金者，債權人除得請求履行債務外，違
    約金視為因不於適當時期或不依適當方法履行債務所生損害
    之賠償總額；又約定之違約金額過高者，法院得減至相當之
    數額，民法第250條、第252條，分別定有明文。復按約定之
    違約金過高者，法院得減至相當之數額，民法第252條亦有
    明文，至於是否相當，即須依一般客觀事實，社會經濟狀況
    及當事人所受損害情形，以為斟酌之標準，且約定之違約金
    過高者，除出於債務人之自由意思，已任意給付，可認為債
    務人自願依約履行，不容其請求返還外，法院仍得依前開規
    定，核減至相當之數額（最高法院79年台上字第1915號民事
    裁判意旨參照）。查系爭契約既經被告解除，依系爭契約第
    10條第2項第2款約定，原告已支付之價金，即由被告沒收作
    為違約賠償，視為原告不履行債務所生之損害賠償總額，然
    依民法第252條規定，法院得予以酌減。
　⒉茲審酌兩造於110年5月4日簽立系爭契約後，至原告違約未於
    110年6月30日、110年7月7日給付完稅款247萬元、交屋款41
    88萬元、被告於110年7月9日發函催告原告履行、被告於110
    年8月5日發函解除兩造系爭契約，被告因締結契約所花費之
    勞力、時間等即化為烏有，並喪失取得其餘買賣價金自由運
    用之利益，惟原告雖未於約定期日給付被告，係因資金週轉
    困難，且於110年7月29日寄發存證信函告知上情，又兩造自
    簽立契約至解約僅3個月，時間尚屬短暫，另系爭房地既未
    過戶亦未交屋，契約解除後，後續費用亦得減省，衡情原告
    之違約情事尚非過於重大等一切情狀，認原告給付違約金49
    3萬元核屬過高，應酌減為系爭房地總價款之5%，是以被告
    依系爭契約第10條第2項第2款之約定所得請求原告給付之違
    約金應酌減為246萬4,000元(計算式：4,928萬元×5%=246萬4
    ,000元)，始為適當。至被告主張因原告違約致其受有資金
    損失、租金損失、稅費損失、資金運用損失、資金利息、遲
    延違約金、商譽損失、資金壓力等合計1,917萬7,869元之損
    失云云，然並未舉證以實其說，自難憑採。故原告所交付49
    3萬元扣抵違約金246萬4,000元後其餘246萬6,000元(計算式
    ：493萬元-246萬4,000元=246萬6,000元)，原告得依民法第
    179條不當得利請求權，請求被告返還之。
　⒊末按，當事人約定之違約金過高，經法院酌減至相當之數額
    而為判決確定者，就該酌減之數額部分，如債務人已先為非
    出於自由意思之任意給付，自得依不當得利法律關係請求債
    權人返還。此項返還請求權原具有賠償債務人所受損害之性
    質，應認於法院判決確定時，其請求權始告發生，並於斯時
    屆其清償期，方符酌減違約金所生形成力之原意。最高法院
    97年台上字第1078號及98年度台上字第501號裁判意旨參照
    。準此，本件被告依系爭契約第10條第2項第2款沒收已付價
    金493萬元作為違約金為過高，本院認定應酌減至246萬4,00
    0元為適當，又原告此項經本院酌減違約金數額之不當得利
    返還請求權，於本件判決確定時始告發生，並屆清償期，則
    被告自應至本件判決確定翌日起始負給付遲延責任，故原告
    法定遲延利息之請求，應自本判決確定之翌日起算，方為法
    之所許。
　⒋從而，原告依不當得利之規定提起本件訴訟，請求被告給付
    原告246萬6,000元，及自本判決確定之日起至清償日止，按
    年息百分之五計算之利息。洵屬有據，為有理由，應予准許
    。逾此範圍，則無理由，予以駁回。
乙、反訴部分：
　  反訴原告主張依系爭契約第10條第2項第1款之約定，請求反
    訴被告應賠付違約金，有無理由？
  ⑴按文義解釋為法律解釋之起點，亦為法律解釋之終點，苟契
    約文義已極為明顯，即無捨文義解釋而採他種解釋之理。查
    系爭契約第10條第2項第1款，乃係約定：「每逾一日，買方
    應按該期應付款項千分之一計算之遲延賠償予賣方(自逾期
    日起至完成給付日止)。」等語(見本院卷第25頁)，是由上
    開條項第1款約定之記載，對照於第2款之約定內容，應可輕
    易判別系爭契約第10條第2項第1款、第2款之所以各寓以不
    同之法律效果，實係著眼於第1款所規範之情形乃係契約仍
    屬有效而得繼續履行，而第2款所規範之狀況則係契約已無
    從繼續履約，因而給予不同處遇。此由觀諸同條項第1款明
    白約定：「至完成給付日止」等語，益顯明灼。易言之，如
    系爭契約係為有效而得繼續履行，反訴原告僅得依系爭契約
    第10條第2項第1款之約定，按比例請求反訴被告賠付違約金
    ；反之，如系爭契約效力業經解消而失其效力，反訴原告亦
    僅能依同條項第2款之約定，逕自沒收反訴被告所已繳納之
    價金。契約之效力既應明確，而不容反覆，則於適用上開條
    款時，尤無可能同時兼顧「契約有效」及「契約失效」之不
    同個案狀況而允許同時請求賠付之理。
　⑵茲因本件系爭契約業經反訴原告於110年8月12日合法解除，
    有如前述，本件反訴原告自僅得依系爭契約第10條第2項第2
    款之規定，請求沒收反訴被告所已繳付之價金，而不得再以
    同條項第1款之規定，另行請求反訴被告賠付違約金。反訴
    原告就此所為主張，殊屬無稽，不足為取。
五、綜上所述，本訴部分，原告主張依不當得利法律關係請求被
    告給付246萬6,000元，及自本判決確定之日起至清償日止，
    按年息百分之五計算之利息，為有理由，應予准許，逾此部
    分，則無理由，應予駁回。反訴部分，被告所為反訴為無理
    由，應予駁回。
六、本訴方面，兩造分別陳明願供擔保為假執行或免為假執行之
    宣告，爰就原告勝訴部分各酌定相當擔保金而准許之；至其
    餘假執行之聲請，因該部分訴之駁回而失所附麗，不應准許
    。
七、本件事證已臻明確，兩造其餘之攻擊防禦方法及證據資料，
    經本院斟酌後，認為均不足以影響本判決之結果，自無一一
    詳予論述之必要，附此敘明。
八、訴訟費用負擔之依據：本件原告之訴為一部有理由、一部無
    理由，反訴原告之訴為無理由，依民事訴訟法第78條、第79
    條，判決如主文。
中　　華　　民　　國　　111 　年　　8 　　月　　19　　日
                  民事第二庭    法　官　林禎瑩
以上正本係照原本作成。
如對本判決上訴，須於判決送達後20日內向本院提出上訴狀。如
委任律師提起上訴者，應一併繳納上訴審裁判費。
中　　華　　民　　國　　111 　年　　8 　　月　　19　　日
                                書記官  葉佳昕